臺灣嘉義地方法院民事判決
109年度訴字第748號
原      告  柳麗玲  
訴訟代理人  戴雅韻律師
被      告  柳朝永  
被      告  柳明坤  
被      告  柳素雲  
訴訟代理人  張高華  
被      告  柳素眞  
上列當事人間請求分割共有物事件，於民國110年3月8日言詞辯
論終結，本院判決如下：
    主  文
兩造共有坐落於嘉義縣○○鄉○○段000 地號土地，應予分割為如附
圖一即嘉義縣水上地政事務所民國109年11月17日上測法字第537
00號土地複丈成果圖所示，其中擬分配人欄所載抽籤決定的部分
修正為如下：㈠編號B部分，面積83.72平方公尺，分歸由原告柳
麗玲取得；㈡編號C部分，面積83.72平方公尺，分歸由被告柳素
雲取得；㈢編號D部分，面積83.73平方公尺，分歸由被告柳素眞
取得；㈣編號E部分，面積83.72平方公尺，分歸由被告柳朝永取
得；㈤編號F部分，面積83.73平方公尺，分歸由被告柳明坤取得
。另編號A部分，面積70.54平方公尺，由兩造按原持分的比例(
即每人持分各5分之1)，保持共有。
訴訟費用由兩造共有人每人各負擔五分之一。
    事  實
甲、原告方面         
壹、聲明：
一、請准將原告與被告柳朝永、柳明坤、柳素雲及柳素眞共有坐
    落於嘉義縣○○鄉○○段○0000地號，面積489.16平方公尺之土
    地，分割為如附圖二即嘉義縣水上地政事務所民國109 年11
    月17日上測法字第53800號土地複丈成果圖所示。
二、訴訟費用由被告等負擔。
貳、陳述：         
一、坐落於嘉義縣○○鄉○○段○000地號，面積489.16平方公尺之土
    地，為原告與被告柳朝永、柳明坤、柳素雲及柳素眞共有，
    兩造持分均各5分之1。
二、兩造並無訂有不分割契約，本件亦無因使用目的而不能分割
    之情事，因兩造無法協議分割，爰依民法第823條第1 項之
    規定請求分割。
三、分割方法如附圖二即嘉義縣水上地政事務所109年11月17日
    上測法字第53800號土地複丈成果圖所示。甲部分土地，與
    其相鄰之190地號及203地號土地均為原告所有，故將甲部分
    土地分歸原告取得，應屬適當。其餘被告的分配位置部分及
    道路位置，如附圖二所載之分割方案。
參、證據：提出嘉義縣○○鄉○○段○000○000○000地號土地登記謄本
    、地籍圖謄本及本院106年度家調字第359號調解筆錄影本等
    資料。
乙、被告方面
壹、被告柳朝永、柳素眞、柳明坤：
一、聲明：原則上同意分割，但是不同意原告的分割方案。
二、陳述：
　　我們主張將系爭土地分配為五等分，依柳明坤、柳素眞提出
    的民事聲明狀的分割方案為分割依據，將編號B、C、D、E、
    F五個區域的土地，以公開抽籤的方式來決定分配位置。另A
    部分，是作為道路用地。
三、證據：未提出證據資料。　　
貳、被告柳素雲：
一、聲明：不同意分割。
二、陳述：　　
(一)原則上不同意分割。若是法院認為一定要判決分割的話，就
    依被告柳明坤、柳素眞所提出的民事聲明狀的分割方案為分
    割依據，並將編號B 、C 、D 、E 、F 五個區域的土地，以
    公開抽籤的方式來決定分配位置。
(二)兩個分割方案若按照建築規則，可能分割後無法建築，因為
    離建築線35公尺以上，要設迴車道，這是無尾巷。故認為應
    不需要抽籤，也不需要分割。
三、證據：未提出證據資料。　　　　
    理  由
一、按民法第823 條規定：「各共有人，除法令另有規定外，得
    隨時請求分割共有物。但因物之使用目的不能分割或契約訂
    有不分割之期限者，不在此限。前項約定不分割之期限，不
    得逾五年；逾五年者，縮短為五年。但共有之不動產，其契
    約訂有管理之約定時，約定不分割之期限，不得逾三十年；
    逾三十年者，縮短為三十年。前項情形，如有重大事由，共
    有人仍得隨時請求分割。」另同法第824條第1至3項規定：
    「共有物之分割，依共有人協議之方法行之。分割之方法不
    能協議決定，或於協議決定後因消滅時效完成經共有人拒絕
    履行者，法院得因任何共有人之請求，命為下列之分配：一
    、以原物分配於各共有人。但各共有人均受原物之分配顯有
    困難者，得將原物分配於部分共有人。二、原物分配顯有困
    難時，得變賣共有物，以價金分配於各共有人；或以原物之
    一部分分配於各共有人，他部分變賣，以價金分配於各共有
    人。以原物為分配時，如共有人中有未受分配，或不能按其
    應有部分受分配者，得以金錢補償之。」
二、經查，本件坐落於嘉義縣○○鄉○○段○000地號土地，面積489.
    16平方公尺，為兩造所共有。有土地登記謄本可稽。而上揭
    土地並無不能分割之情形，兩造亦無不分割之約定，惟兩造
    無法以協議定分割的方法，因此，原告請求法院以判決分割
    ，於法無不合，應予准許。
三、次按，法院就共有物為裁判分割時，應顧及公平、當事人之
    聲明、應有部分之比例與實際是否相當、共有物之客觀情狀
    、性質、價格與經濟價值、共有利益、各共有人之主觀因素
    ，與使用現狀、利害關係等因素為綜合判斷。經查，本件
　　嘉義縣○○鄉○○段○000地號，其中與附圖二所示甲部分相鄰的
    同段190 、203 地號土地，係為原告所有，此有原告所提出
    之嘉義縣○○鄉○○段000○000地號土地登記謄本及地籍圖謄本
    可資佐參。因此，原告請求將與其所有同段190 、203 地號
    互相毗鄰的附圖二甲部分(即大約相當於附圖一編號B部分)
    的土地，分歸由原告取得，是符合情理的要求。而且，土地
    合併使用，也比較可以增加經濟上之效益，其他共有人應該
    是能有成人之美。因此，本院認為將附圖一編號B部分，分
    歸由原告取得，應較屬適當。
四、再查，被告方面雖主張本件系爭土地分配的位置，應採當庭
    抽籤方式決定云云。然按，以抽籤方式決定各共有人所分得
    位置，乃共有人意願之表徵，固得作為法院行使自由裁量權
    ，酌定共有物分割方法之依據。但是，前提必須要經全體共
    有人都同意以抽籤方式決定各共有人所分得之位置始可。否
    則，如果有不願意採用抽籤方法或未參與抽籤的共有人，即
    無從要求其接受抽籤結果的拘束。而且，在法律上，亦無任
    何得為強制共有人參與抽籤以決定分割方法之規定存在，因
    此，自無從要求未抽籤的共有人接受抽籤的結果。而查，本
    件原告不同意以抽籤方式決定所分得之位置，故本件系爭土
    地，自不應採用抽籤的方式為分割。
五、復查，本院經比較附圖一（註：由柳素眞、柳明坤提出）及
    附圖二（註：由柳麗玲提出）此兩個分割方案，其中附圖二
    所示的戊部分，形狀為三角形，較不利於土地使用。另查，
    被告柳素眞於本院110年3月8日言詞辯論時，陳稱若以附圖
    一即第53700號複丈成果圖，就由法院來分配。因此，本院
    認為系爭土地，雖然不應採用抽籤的方式為分割，但是被告
　　柳素眞、柳明坤提出之附圖一分割方案，各共有人所分得的
    土地，形狀比較方正，較有利於土地使用。因此，本院認為
    本件坐落於嘉義縣○○鄉○○段000地號土地，應予分割為如附
    圖一即嘉義縣水上地政事務所109年11月17日上測法字第537
    00號土地複丈成果圖所示，同時將其中所載抽籤決定的部分
    ，予以修正以確定分配人，並另預留面積70.54平方公尺之
    共有道路，以供日後兩造均得以對外通行，爰諭知如主文第
    一項所示。
六、末按，因共有物分割、經界或其他性質上類似之事件涉訟，
    由敗訴當事人負擔訴訟費用顯失公平者，法院得酌量情形，
    命勝訴之當事人負擔其一部，民事訴訟法第80條之1定有明
    文。又分割共有物之訴訟，係合兩造之必要共同訴訟，原、
    被告之間本可互換地位，是以本院認本件應由兩造按原應有
    部分之比例分擔訴訟費用，較為公允，爰諭知如主文第二項
    所示。
七、本件為判決基礎之事實已臻明確，兩造其餘主張陳述及其他
    攻擊防禦方法，暨所提出未經援用之資料，核與本件判決的
    結果均無影響，爰不逐一論述，附此敘明。
八、據上論斷，本件原告之訴為有理由，依民事訴訟法第80條之
    1、第85條第1項但書，判決如主文。
中　　華　　民　　國　　110 　年　　3 　　月　　22　　日
                  民事第二庭法　官　呂仲玉   
以上正本係照原本作成。
如對本判決上訴，須於判決送達後20日內向本院提出上訴狀。如
委任律師提起上訴者，應一併繳納上訴審裁判費。
中　　華　　民　　國　　110 　年　　3 　　月　　22　　日
                            書記官　朱鴻明